臺灣高等法院臺中分院刑事判決
110年度上易字第799號
上  訴  人  
即  自訴人  郭紫彤
代  理  人  吳傑人律師
被      告  邵昭文



上列上訴人即自訴人因自訴被告背信案件，不服臺灣臺中地方法
院110年度自字第14號，中華民國110年7月30日第一審刑事判決
，提起上訴，本院判決如下：
    主  文
上訴駁回。
    理  由
一、自訴意旨略以：被告邵昭文於民國109年9月24日12時30分許
    ，與自訴人郭紫彤及案外人郭宸瑄、郭宸睿相約在臺中市○○
    區○○路0段000號易鼎活蝦大里店見面，被告明知其母蔡秀子
    於109年9月3日死亡，蔡秀子之繼承人除被告外，尚有自訴
    人、郭宸瑄、郭宸睿、郭昱顯等人，且蔡秀子所遺留之不動
    產有：臺南市○區○○段000地號、臺南市○○區○○段000000地號
    、臺南市○○區○○段00000地號等土地（以上三筆土地，下稱
    系爭土地），為獨自享有上開遺產之利益，先隱瞞蔡秀子尚
    有50萬元現金之遺產在蔡福全保管中，向自訴人詐稱：上開
    土地上之雜草叢生，常被環保局開罰單，且上開土地之債權
    人有十餘位，為避免被環保局繼續開罰單，及為避免被債權
    人繼續強制執行。我願與各位繼承人全體拋棄繼承，請將各
    位之印鑑證明及印鑑章交給我辦理云云。自訴人不疑有詐，
    將印鑑證明2份及印鑑章交予被告處理拋棄繼承事務，且被
    告允諾自己之繼承權也願意同時拋棄，竟意圖為自己不法利
    益，損害自訴人及次順位繼承人之利益，違背上開自己亦同
    時拋棄繼承之允諾，僅辦理自訴人、郭宸瑄及郭宸睿等三人
    之拋棄繼承，而保留自己一人為唯一之繼承人，且迄今尚未
    將其中一份印鑑證明交還自訴人，致生損害於次順位繼承人
    之利益。又被告復未經自訴人之同意，在自訴人不知情之情
    況下，逕以陳尚進代書擔任本件拋棄繼承案之送達代收人，
    致法院備查拋棄繼承之公文始終未送達於自訴人，經自訴人
    至法院查詢始知被告並未拋棄繼承，蔡秀子之全部遺產由被
    告一人繼承。本件係刑法第343條、第324條第2項、第342條
    之親屬間背信罪，自訴人現以直接被害人之地位，依刑事訴
    訟法第319條規定提起本案自訴，認被告涉犯刑法第342條第
    1項背信之罪嫌。
二、按不得提起自訴而提起者，應諭知不受理之判決。對於原審
    諭知不受理之判決上訴時，第二審法院認其為無理由而駁回
    上訴，得不經言詞辯論為之，刑事訴訟法第334 條、第372 
    條分別定有明文。次按，89年2月9日修正前之刑事訴訟法第
    323條第1項原規定「同一案件經檢察官終結偵查者，不得再
    行自訴」，嗣於89年2月9日修正為「同一案件經檢察官依第
    228條規定開始偵查者，不得再行自訴。但告訴乃論之罪，
    經犯罪之直接被害人提起自訴者，不在此限」，依修正後條
    文但書規定，告訴乃論之罪之直接被害人提起自訴時，雖不
    受檢察官就同一案件開始偵查即不得再行自訴之限制，惟前
    開修正之立法目的，在於強調公訴優先原則，並非擴大自訴
    權行使之範圍，此由修正前後之法條文義對照觀之甚明。在
    該條項修正之前，同一案件經檢察官終結偵查者，即不得再
    行自訴，而修正後刑事訴訟法第323條第1項但書固未就告訴
    乃論之罪，其提起自訴之時間係在偵查終結前後而分別規定
    ，或載明異其效果，但依同條第2項均指未及偵查終結之情
    形而言，且為維護程序之穩定，自應解為告訴乃論之罪之被
    害人，於檢察官偵查終結後，仍不得再行自訴，始符本條項
    修正之立法意旨目的（臺灣高等法院暨所屬法院89年法律座
    談會刑事類提案第44號研討結果同此見解）。依刑事訴訟法
    法第323條第1項規定之立法理由：「為避免利用自訴程序干
    擾檢察官之偵查犯罪，或利用告訴，再改提自訴，以恫嚇被
    告，同一案件既經檢察官依法開始偵查，告訴人或被害人之
    權益當可獲保障，爰修正第1項檢察官『依第228條規定開始
    偵查』，並增列但書，明定告訴乃論之罪之除外規定。」足
    認本規定之立法目的，旨在限制自訴，防杜同一案件重複起
    訴之雙重危險，及避免同一案件經不起訴復遭自訴之訴訟結
    果矛盾。故告訴乃論之罪，犯罪被害人提起告訴，經檢察官
    開始偵查並偵查終結後，該犯罪被害人自不得就同一犯罪事
    實提起自訴。又所謂「同一案件」係指所訴兩案之被告相同
    ，被訴之犯罪事實亦屬同一，故實質上一罪固屬同一事實，
    想像競合犯及刑法修正前之牽連犯、連續犯之裁判上一罪者
    ，亦屬同一事實。而是否為同一案件，應以被訴之犯罪事實
    是否同一為判斷之標準，不因前後所主張罪名有異即謂非同
    一案件（最高法院99年度台上字第4488號、86年度台上字第
    2003號、52年度台上字第1048號判決意旨參照）。
三、經查，自訴人於110年5月11日具狀提起本件訴訟以前，曾於
    110年2月18日向臺灣臺中地方檢察署遞狀對被告提出刑事告
    訴，告訴意旨略以：被告意圖為自己不法利益，於109年9月
    24日12時30分許，與告訴人郭紫彤（即自訴人）、郭宸瑄、
    郭宸睿相約在臺中市○○區○○路0段000號易鼎活蝦大里店見面
    ，被告明知其母蔡秀子於109年9月3日死亡，蔡秀子之繼承
    人除被告外，尚有告訴人、郭宸瑄、郭宸睿、郭昱顯等人，
    且蔡秀子所遺留之不動產有：臺南市○區○○段000地號、臺南
    市○○區○○段000000地號、臺南市○○區○○段00000地號等土地
    ，為獨自享有上開遺產之利益，向告訴人、郭宸瑄、郭宸睿
    佯稱：為避免繳交上開土地之遺產稅金及清除土地上之雜草
    ，願意與全體繼承人共同拋棄繼承云云，旋偕同告訴人、郭
    宸瑄、郭宸睿前往大里區戶政事務所辦理印鑑證明；另於不
    詳時間、地點，向郭昱顯佯稱：欲繼承蔡秀子之遺產，應先
    支付新臺幣78萬元，否則應交付印鑑證明云云，致郭昱顯信
    以為真，遂將印鑑證明交付給被告。被告取得上開印鑑證明
    後，即向法院辦理告訴人、郭宸瑄、郭宸睿、郭昱顯對蔡秀
    子之遺產拋棄繼承，嗣經告訴人向法院查詢始知被告自己並
    未拋棄繼承，蔡秀子之全部遺產由被告一人繼承，因認被告
    涉犯刑法第339條第2項詐欺得利罪嫌等語，向臺灣臺中地方
    檢察署提出告訴，經該署檢察官進行偵查，並於110年4月12
    日以110年度偵字第12043號為不起訴處分，嗣聲請再議，經
    臺灣高等檢察署臺中檢察分署以110年度上聲議字第1358號
    處分駁回再議等情，有原審法院自訴狀收件之章、前揭案件
    不起訴處分書、臺中高分檢處分書附卷可參（見原審卷第7
    頁、110年度偵字第12043號偵查影卷第13頁至第16頁、110
    年度上聲議字第1358號影卷第30至第34頁），細繹前後提出
    告訴與自訴之被告與犯罪事實，係就同一被告、同一犯罪事
    實即「被告對蔡秀子之其他繼承人郭紫彤、郭宸瑄、郭宸睿
    及郭昱顯佯稱要共同拋棄繼承，並偕同郭紫彤、郭宸瑄、郭
    宸睿辦理印鑑證明，及取得郭昱顯交付之印鑑證明，但被告
    僅持其他繼承人交付之印鑑證明為其他繼承人辦理拋棄繼承
    ，被告自己並未拋棄繼承而單獨一人繼承遺產」為不同之法
    律主張，其犯罪事實仍屬同一，依上開說明，自不得再提起
    自訴，原審因而為不受理判決之諭知，並無不合，應予維持
    。自訴人上訴意旨主張基於程序選擇權而就刑事訴訟法第31
    9條第3項所為得提起自訴之解釋，及本案應類推「裁判上一
    罪之案件，起訴之部份如果無罪，則該部份與未經起訴之部
    份即無審判不可分之法理」，主張本件自訴應屬合法，容有
    誤會，而不可採。本件自訴與前案告訴係屬同一犯罪事實，
    並無一部、他部可分之情形，已如前述。上訴意旨仍執前詞
    指摘原判決不當，核無理由，應予駁回，並不經言詞辯論為
    之。 
據上論斷，應依刑事訴訟法第368條、第372條，判決如主文。
中　　華　　民　　國　　110 　年　　11　　月　　9 　　日
            刑事第一庭　審判長法　官　江  德  千
                              法  官　簡  源  希
                              法  官　高  增  泓
以上正本證明與原本無異。
不得上訴。
                              書記官　黃  美  珍
                                    
中　　華　　民　　國　　110 　年　　11　　月　　9 　　日